臺灣高雄地方法院刑事判決
111年度審訴字第480號
公  訴  人  臺灣高雄地方檢察署檢察官
被      告  黃詠翔


            李瑋泓




            洪世峯


            黃宏榮


上列被告因妨害秩序等案件，經檢察官提起公訴（111年度偵字
第1666號），被告於準備程序中就被訴事實為有罪之陳述，本院
合議庭裁定由受命法官獨任進行簡式審判程序，判決如下：
    主  文
黃詠翔犯意圖供行使之用而攜帶兇器，在公共場所聚集三人以上
首謀實施強暴罪，處有期徒刑陸月，如易科罰金，以新臺幣壹仟
元折算壹日。緩刑貳年，緩刑期間付保護管束，並應於緩刑期間
內接受法治教育貳場次。
李瑋泓犯意圖供行使之用而攜帶兇器，在公共場所聚集三人以上
下手實施強暴罪，處有期徒刑陸月，如易科罰金，以新臺幣壹仟
元折算壹日。緩刑貳年。
洪世峯犯意圖供行使之用而攜帶兇器，在公共場所聚集三人以上
下手實施強暴罪，處有期徒刑陸月，如易科罰金，以新臺幣壹仟
元折算壹日。緩刑貳年。
黃宏榮犯意圖供行使之用而攜帶兇器，在公共場所聚集三人以上
實施強暴而在場助勢罪，處有期徒刑貳月，如易科罰金，以新臺
幣壹仟元折算壹日。緩刑貳年。
    事  實
一、黃詠翔於民國110年10月9日23時許，因與鄰居張克農發生肢
    體拉扯，而心生不滿，基於意圖供行使之用而攜帶兇器，在公
    共場所聚集三人以上首謀施強暴之犯意，撥打電話聯絡洪世峯
    、黃宏榮，並由洪世峯邀集李瑋泓，先在高雄市○○區○○○○00
    號之清水寺集合，一同前往張克農位於高雄市○○區○○○○00號
    住處（下稱上開住處）。嗣於110年10月10日0時45許，黃詠
    翔、洪世峯、黃宏榮抵達上開住處前馬路，黃詠翔旋使用手
    機聯繫張克農，欲要求張克農出面，惟張克農未接聽，俟李瑋
    泓騎乘車牌號碼000-0000號普通重型機車到場後，隨即自其所
    騎乘機車上取出粗熱熔膠條1支，在場黃詠翔、洪世峯、黃宏
    榮均知悉上開熱熔膠條1支足以對人之生命、身體、財產造
    成危害而可作為兇器使用，且張克農之上開住處前馬路為公
    共場所，倘於該處聚集三人以上而發生衝突，顯足以造成公
    眾或他人之危害、恐懼不安，李瑋泓、洪世峯仍基於意圖供行
    使之用而攜帶兇器，在公共場所聚集三人以上下手施強暴之
    犯意聯絡，由李瑋泓持上開熱熔膠條1支，砸毀張克農停放在
    上開住處門口之車牌號碼000-0000號普通重型機車後車燈（黃
    詠翔等4人涉嫌毀損罪，均未據告訴），並與洪世峯持續以
    腳踹上開住處鐵門，而黃宏榮為充場面助長聲勢之目的，基
    於意圖供行使之用而攜帶兇器，在公共場所聚集三人以上施
    強暴在場助勢之犯意，全程在旁助勢，而妨害公共秩序與公
    眾安寧，張克農在上開住處內見狀，未敢對外回應，員警據報
    到場處理，循線查悉上情。
二、案經高雄市政府警察局林園分局報告臺灣高雄地方檢察署檢
    察官偵查起訴。
    理  由
一、程序方面：
    本件被告4人所犯均係死刑、無期徒刑、最輕本刑為3年以上
    有期徒刑以外之罪，其於準備程序進行中就被訴事實為有罪
    之陳述，經受命法官告知簡式審判程序之旨，並聽取當事人
    之意見後，本院合議庭認無不得或不宜改依簡式審判程序進
    行之情形，爰依刑事訴訟法第273條之1第1項、第284條之1
    規定，裁定由受命法官獨任進行簡式審判程序。又本件所引
    屬於審判外陳述之傳聞證據，依同法第273條之2規定，不受
    第159條第1項關於傳聞法則規定之限制，依法有證據能力，
    均合先敘明。
二、認定犯罪事實所憑之證據及其理由：
    上開犯罪事實，業據被告4人均坦承不諱，核與證人即被害
    人張克農證述相符，並有勘驗筆錄、現場監視器錄影光碟、現
    場監視器錄影截圖畫面、車牌號碼000-0000號普通重型機車後車
    燈照片在卷可稽，足認被告4人前揭任意性自白，與事實相
    符，堪予採信。本案事證明確，被告4人上開犯行，洵堪認
    定，應依法論科。
三、論罪科刑：
  ㈠法律說明：
  ⒈刑法妨害秩序罪章之第149、150條於109年1月15日修正公布
    ，於109年1月17日施行，本次修法理由略以：「一、隨著科
    技進步，透過社群通訊軟體（如LINE、微信、網路直播等）
    進行串連集結，時間快速、人數眾多且流動性高，不易先期
    預防，致使此等以多數人犯妨害秩序案件規模擴大，亦容易
    傷及無辜。惟原條文中之『公然聚眾』，司法實務認為必須於
    『公然』之狀態下聚集多數人，始足當之；亦有實務見解認為
    ，『聚眾』係指參與之多數人有隨時可以增加之狀況，若參與
    之人均係事前約定，人數既已確定，便無隨時可以增加之狀
    況，自與聚眾之情形不合（最高法院28年上字第621號判例
    、92年度台上字第5192號判決參照）。此等見解範圍均過於
    限縮，學說上多有批評，也無法因應當前社會之需求。爰將
    本條前段修正為『在公共場所或公眾得出入之場所』有『聚集』
    之行為為構成要件，亦即行為不論其在何處、以何種聯絡方
    式（包括上述社群通訊軟體）聚集，其係在遠端或當場為之
    ，均為本條之聚集行為，且包括自動與被動聚集之情形，亦
    不論是否係事前約定或臨時起意者均屬之。因上開行為對於
    社會治安與秩序，均易造成危害，爰修正其構成要件，以符
    實需。二、為免聚集多少人始屬『聚眾』在適用上有所疑義，
    爰參酌組織犯罪防制條例第2條第1項及其於106年4月19日修
    正之立法理由，認三人以上在公共場所或公眾得出入之場所
    實施強暴脅迫，就人民安寧之影響及對公共秩序已有顯著危
    害，是將聚集之人數明定為三人以上，不受限於須隨時可以
    增加之情形，以臻明確…（109年1月15日刑法第149條修正理
    由參照）」、「一、修正原『公然聚眾』要件，理由同修正條
    文第一百四十九條說明一至三。倘三人以上，在公共場所或
    公眾得出入之場所聚集，進而實行強暴脅迫（例如：鬥毆、
    毀損或恐嚇等行為）者，不論是對於特定人或不特定人為之
    ，已造成公眾或他人之危害、恐懼不安，應即該當犯罪成立
    之構成要件，以符保護社會治安之刑法功能…。二、實務見
    解有認本條之妨害秩序罪，須有妨害秩序之故意，始與該條
    之罪質相符，如公然聚眾施強暴脅迫，其目的係在另犯他罪
    ，並非意圖妨害秩序，除應成立其他相當罪名外，不能論以
    妨害秩序罪（最高法院31年上字第1513號、28年上字第3428
    號判例參照）。然本罪重在安寧秩序之維持，若其聚眾施強
    暴脅迫之目的在犯他罪，固得依他罪處罰，若行為人就本罪
    之構成要件行為有所認識而仍為本罪構成要件之行為，自仍
    應構成本罪，予以處罰。三、參考我國實務常見之群聚鬥毆
    危險行為態樣，慮及行為人意圖供行使之用而攜帶兇器或者
    易燃性、腐蝕性液體，抑或於車輛往來之道路上追逐，對往
    來公眾所造成之生命身體健康等危險大增，破壞公共秩序之
    危險程度升高，而有加重處罰之必要，爰增訂第二項…（109
    年1月15日刑法第149條修正理由參照）」。查被告4人，攜
    帶客觀上顯然具有危險性，足以對人之生命、身體、安全構
    成威脅，性質上屬兇器或危險物品之粗熱熔膠條，共同為犯
    罪事實欄所載犯行，其等於案發前已知此行目的係為與被害
    人理論（見警卷第25至26頁，偵卷第44至48頁），可認其等
    於聚集過程中，主觀上已有施以強暴或脅迫之認識或故意甚
    明。又上址為公共場所，在一般人車往來之道路旁，且附近
    尚有商家及其他住家，被告4人聚集而為上開行為，客觀上
    自足以妨害社會秩序安寧。
　⒉按刑法上所謂「首謀」，係指犯罪之行為主體為多數人，其
    中首倡謀議，而處於得依其意思，策劃、支配團體犯罪行為
    之地位者而言（最高法院103年度台上字第1904號判決意旨
    參照）。經查，本案係因被告黃詠翔與被害人張克農有口角
    爭執，由被告黃詠翔邀集被告洪世峯、黃宏榮，並由洪世峯
    邀集李瑋泓為本案犯行，是被告黃詠翔應屬本案首倡謀議而
    居於主導策劃地位之人。
　⒊共同正犯：
　　刑法對故意犯的處罰多屬單獨犯之規定，單獨一人即可完成
    犯罪構成要件，但亦可由數行為人一起違犯，若法條本身並
    不預設參與人數，如此形成之共同正犯，稱為「任意共犯」
    ；相對地，刑法規範中存在某些特殊條文，欲實現其不法構
    成要件，必須二個以上之行為人參與，刑法已預設了犯罪行
    為主體需為複數參與者始能違犯之，則為「必要共犯」。換
    言之，所謂「必要共犯」係指某一不法構成要件之實行，在
    概念上必須有二個以上參與者，一同實現構成要件所不可或
    缺之共同加工行為或互補行為始能成立，若僅有行為人一人
    ，則無成立犯罪之可能。又「必要共犯」依其犯罪性質，尚
    可分為「聚合犯」，即二人以上朝同一目標共同參與犯罪之
    實行者，如刑法分則之公然聚眾施強暴、脅迫罪、參與犯罪
    結社罪等，因其本質上即屬共同正犯，故除法律依其首謀、
    下手實行或在場助勢等參與犯罪程度之不同，而異其刑罰之
    規定時，各參與不同程度犯罪行為者之間，不能適用刑法總
    則共犯之規定外，其餘均應引用刑法第28條共同正犯之規定
    （最高法院109年台上字第2708號判決可資參照）。又刑法
    第150條第1項規定：「在公共場所或公眾得出入之場所聚集
    三人以上，施強暴脅迫者，在場助勢之人，處一年以下有期
    徒刑、拘役或十萬元以下罰金；首謀及下手實施者，處六月
    以上五年以下有期徒刑。」即係立法類型所謂的「聚合犯」
    ，且法律已就其首謀、下手實施、在場助勢等參與犯罪程度
    之不同，而異其刑罰之規定，惟上開實務見解及刑法第150
    條第2項並無將加重條件排除在共同正犯之外之意，是以，
    刑法第150條第1項所規定之「首謀」、「下手實施」、「在
    場助勢」此3種態樣彼此間雖無成立共同正犯之餘地，惟如
    聚集三人以上在公共場所或公眾得出入之場所施暴時，無論
    是「首謀」、「下手實施」或「在場助勢」者中之何者攜帶
    兇器或其他危險物品，均可能因相互利用兇器或其他危險物
    品，造成破壞公共秩序之危險程度升高，均應認該當於加重
    條件。查被告李瑋泓、洪世峯就上開意圖供行使之用，而攜
    帶兇器在公共場所聚集三人以上下手實施強暴犯行間，有犯
    意聯絡及行為分擔，應論以共同正犯。而因本案犯罪構成要
    件須聚集三人以上，性質上屬於聚合犯，並應以在場共同實
    施或在場參與分擔實施犯罪之人為限，而依刑法條文有「結
    夥三人以上」者，其主文之記載並無加列「共同」之必要（
    最高法院79年度台上字第4231號判決意旨參照），是本條文
    以「聚集三人以上」為構成要件，應為相同解釋，爰不另於
    主文中記載「共同」2字，附此敘明。
  ㈡罪名及罪數：
    核被告黃詠翔所為，係犯刑法第150條第2項第1款、第1項後
    段之意圖供行使之用而攜帶兇器，在公共場所聚集三人以上
    首謀實施強暴罪；被告李瑋泓、洪世峯所為，係犯刑法第15
    0條第2項第1款、第1項後段之意圖供行使之用而攜帶兇器，
    在公共場所聚集三人以上下手實施強暴罪；被告黃宏榮所為
    ，係犯刑法第150條第2項第1款、第1項前段之意圖供行使之
    用而攜帶兇器，在公共場所聚集三人以上實施強暴而在場助
    勢罪。被告李瑋泓、洪世峯就上開意圖供行使之用，而攜帶
    兇器在公共場所聚集三人以上下手實施強暴罪犯行，有犯意
    聯絡及行為分擔，為共同正犯。
  ㈢刑之加重與否說明
　　犯刑法第150條第1項之罪，而有意圖供行使之用而攜帶兇器
    或其他危險物品犯之，或因而致生公眾或交通往來之危險之
    情形者，得加重其刑至二分之一，刑法第150條第2項定有明
    文。上開得加重條件，屬於相對加重條件，並非絕對應加重
    條件。是以，事實審法院應依個案具體情狀，考量當時客觀
    環境、犯罪情節及危險影響程度、被告涉案程度等事項，綜
    合權衡考量是否有加重其刑之必要性。被告4人於上開時、
    地，持性質上為兇器之熱熔膠條或以腳踹之方式毀人財物，
    所為固應予非難。惟因渠等聚集之人數固定，亦無證據顯示
    當時在場參與人數係處於可隨時增加之狀態，依其規模，現
    場發生暴衝、失控之可能性尚低，且渠等實施強暴行為之時
    間在深夜，脫序行為之時間非長，對社會秩序安寧之影響程
    度，較諸在多數民眾仍在外活動之時段或長時間持續滋擾之
    情形為低。是本院考量上情，認被告4人前開所為雖已侵害
    社會秩序安全，但所生危害結果並無嚴重波及公眾或有擴大
    現象，認以刑法第150條第1項規定之法定刑予以評價應為已
    足，尚無再加重其刑之必要，爰不依上開規定加重其刑。
　㈣刑罰裁量：
    爰以行為人之責任為基礎，審酌被告4人僅因被告黃詠翔與
    被害人張克農有爭執，即共同在公共場所聚集，而分別為首
    謀、下手實施強暴及在場助勢之犯行，造成公眾或他人之危
    害、恐懼不安，破壞當地之安寧秩序與社會治安，所為實有
    不該，惟念渠等犯後均坦承犯行，且已與被害人張克農達成
    和解，有和解書在卷可稽（見審訴卷第45頁），且被害人張
    克農於本院準備程序中表示：我們都鄰居認識的，早知道就
    不要報警了。隔天就已經和解了，我們都很好的，我不要提
    告，我要撤回。希望法官給他們一個自新緩刑機會，不要關
    他們，我們是一時口角等語，有本院準備程序筆錄可參（見
    審訴卷第55頁），犯後態度尚可，兼衡渠等教育程度、經濟
    （涉個人隱私，詳卷）、前科素行（詳卷附臺灣高等法院被
    告4人前案紀錄表）、本案之犯罪之動機、目的、手段、危
    害等一切情狀，暨被告黃詠翔係居於首謀之地位糾集，被告
    李瑋泓、洪世峯則為下手實施之角色，被告黃宏榮在場助勢
    之參與程度，分別量處如主文所示之刑，並均諭知易科罰金
    之折算標準。
四、緩刑：
　　末查，被告黃詠翔、洪世峯均未曾因故意犯罪受有期徒刑以
    上刑之宣告；被告李瑋泓、黃宏榮前因故意犯罪受有期徒刑
    執行完畢後，5年內均未曾因故意犯罪受有期徒刑以上刑之
    宣告，有臺灣高等法院被告4人前案紀錄表在卷可稽，素行
    非差，且已與被害人達成和解，業如上述，渠等因一時失慮
    ，偶罹刑典，諒被告4人經此偵、審程序及刑之宣告，應知
    所警惕，本院認對被告4人宣告之刑以暫不執行為適當，爰
    依刑法第74條第1項第1款規定，併予宣告緩刑期間如主文所
    示，以啟自新。另為促使本件首謀之被告黃詠翔日後得以知
    曉尊重法紀，本院認除前開緩刑宣告外，尚有賦予其一定負
    擔之必要，爰審酌上情及犯罪情節，依刑法第74條第2項第8
    款之規定，命被告黃詠翔於緩刑期間內，應接受法治教育如
    主文所示之場次，以加強法治觀念；並依刑法第93條第1項
    第2款之規定宣告於緩刑期內付保護管束，俾能由觀護人予
    以適當督促，並發揮附條件緩刑制度之立意及避免短期自由
    刑執行所肇致之弊端，以期符合本件緩刑目的。
五、不予宣告沒收之說明：
　　按供犯罪所用、犯罪預備之物或犯罪所生之物，屬於犯罪行
    為人者，得沒收之；宣告前2條之沒收或追徵，有過苛之虞
    、欠缺刑法上之重要性、犯罪所得價值低微，或為維持受宣
    告人生活條件之必要者，得不宣告或酌減之，刑法第38條第
    2項本文及第38條之2第2項分別定有明文。查熱熔膠條1支雖
    為被告李瑋泓所有且供其犯罪所用之物，業據被告李瑋泓供
    陳在卷（警卷第11至12頁），然於案發後並未扣案，本院考
    量該物非法律明定應沒收之違禁物，且係屬日常可得購買之
    一般用品，縱予沒收所收之特別預防及社會防衛效果亦甚微
    弱，欠缺刑法上之重要性，為免徒增執行困擾，爰依刑法第
    38條之2之規定，不予諭知沒收。
據上論斷，應依刑事訴訟法第273條之1第1項、第299條第1項前
段判決如主文。
本案經檢察官吳聆嘉提起公訴，檢察官呂乾坤、陳宗吟到庭執行
職務。
中　　華　　民　　國　　111 　年　　9 　　月　　27　　日
                  刑事第五庭    法  官  陳銘珠
以上正本證明與原本無異。
如不服本判決應於收受送達後20日內向本院提出上訴書狀，並應
敘述具體理由；如未敘述上訴理由者，應於上訴期間屆滿後20日
內向本院補提理由書（均須按他造當事人之人數附繕本）「切勿
逕送上級法院」。
因疫情而遲誤不變期間，得向法院聲請回復原狀。
中　　華　　民　　國　　111 　年　　9 　　月　　27　　日
　　　　　　　　　              書記官  沈佳螢
附錄本判決論罪科刑法條：
中華民國刑法第150條
在公共場所或公眾得出入之場所聚集三人以上，施強暴脅迫者，
在場助勢之人，處一年以下有期徒刑、拘役或十萬元以下罰金；
首謀及下手實施者，處六月以上五年以下有期徒刑。
犯前項之罪，而有下列情形之一者，得加重其刑至二分之一：
一、意圖供行使之用而攜帶兇器或其他危險物品犯之。
二、因而致生公眾或交通往來之危險。